---
title: "그래프(2)"
format:
  html:
    code-fold: true
    code-tools: true
editor: visual
---

그래프는 앞의 한 종류만 보여드리기에는 조금 아쉽습니다. 훨씬 더 다양한 종류의 시각화 방식이 있기 때문입니다. 그래서 이번 장에서는 조금 더 '이런 종류의 시각화도 가능하구나' 라는 것을 보여드리려고 합니다.

## 시계열 그래프

우리가 어떠한 '변화'를 이야기한다는 것은 곧 시간의 흐름을 고려한다는 의미입니다. 비록 현재의 모습이 같다고 하더라도, 만약 그것이 완전히 다른 과거의 상태에서 비롯되었다면 현재의 모습에 대한 평가는 다를 것입니다. 그런 측면에서 시간의 축은 또다른 통찰을 제시할 수 있는 중요한 요소입니다. 먼저, 시간을 가로축에 놓은 전형적인 시계열 그래프를 보겠습니다.

```{r}
#| echo: false
#| warning: false
#| message: false
library(tidyverse)
library(gapminder)
library(DT)
library(knitr)
library(kableExtra)
library(plotly)
```

```{r}
#| message: false
#| warning: false
#| fig-height: 6

pop_structure <- read_csv("data/population_structure_by_year.csv")

pop_structure |> filter(year %% 10 == 0) |> 
  plot_ly() |> 
  add_bars(x = ~year, y = ~prop_child, name = "0~14세",
           marker = list(color = "#ffe66d"),
           hovertemplate = '%{y}%') |> 
  add_bars(x = ~year, y = ~prop_youth, name = "15~64세",
           marker = list(color = "#4ecdc4"),
           hovertemplate = '%{y}%') |> 
  add_bars(x = ~year, y = ~prop_older, name = "65세 이상",
           marker = list(color = "#ff6b6b"),
           hovertemplate = '%{y}%') |> 
  add_trace(x = ~year, y = ~total_pop/10000,
            name = "총 인구수", type = "scatter",
            mode = "lines+markers", yaxis = "y2",
            marker = list(color = "#323031"),
            line = list(color = "#323031", width = 3),
            hovertemplate = '%{y:d3-format}명') |> 
  layout(title = list(
    text = "인구구성비 및 총 인구수 변화",
    font = list(size = 20, family = "LINESeedKR-Bd")),
    xaxis = list(title = list(
      text = "연도", 
      font = list(size = 15,
                  family = "LINESeedKR-Bd")),
      tickfont = list(
        size = 13,
        family = "LINESeedKR-Rg"),
      tickmode = "array",
      tickvals = seq(1960, 2070, by = 10)),
    yaxis = list(
      title = list(text = "인구구성비(%)", 
                   font = list(size = 15,
                               family = "LINESeedKR-Bd")),
      tickfont = list(size = 13, family = "LINESeedKR-Rg"),
      tickvals = seq(0, 100, by = 10),
      ticktext = seq(0, 100, by = 10),
      zeroline = FALSE),
    yaxis2 = list(title = list(
      text = "인구 수(만 명)",
      font = list(size = 15, family = "LINESeedKR-Bd")),
      overlaying = "y", side = "right",
      tickfont = list(size = 13, family = "LINESeedKR-Rg"),
      range = c(0,5800),
      zeroline = FALSE),
    legend = list(
      x = 1, y = 1,
      xanchor = "right", yanchor = "bottom",
      orientation = "h",
      font = list(
        size = 13, family = "LINESeedKR-Rg")),
    margin = list(
      l = 75, r = 75, t = 75, b = 75),
    hovermode = "x unified",
    hoverlabel = list(
      bgcolor = "white",
      font = list(size = 12, family = "LINESeedKR-Rg")),
    barmode = "stack")
```

<br>유소년층(0-14세), 생산가능연령층(15-64세), 그리고 노년층(65세 이상)의 비율과, 전체 인구를 그린 그래프입니다. 앞서 보던 그래프와 다른 점을 보자면, y축이 두 개라는 점입니다. 그래서 왼쪽에는 비율(%)를, 오른쪽에는 총 인구(명)를 나타내는 축이 있습니다. 이를 통해 우리나라의 총 인구의 추이와 부양비의 추이를 비교해서 볼 수 있을 것 같네요.

그러나, 시간을 가로축에 두는 순간, 2차원 그래프에서 표현의 자유는 많이 빼앗기게 됩니다. 인구 피라미드를 예로 들어볼까요? 인구 피라미드는 그 자체로 이미 x축과 y축이 모두 사용 중입니다. 대개 x축의 좌우에 각각 남녀 인구를, y축에 연령층을 두죠. 이렇게 되면 시간의 축은 두기가 어려워집니다. 따라서 정적인 그래프에서 인구 피라미드의 변화를 살펴보려면, 어쩔 수 없이 인구 피라미드를 여러 번 그리는 수 밖에 없습니다. 이는 지면도 많이 할애해야 하고, 시각적으로 변화의 추이가 잘 드러나지 않습니다. 이러한 한계를 인터랙티브 그래프에서는 어떻게 극복할 수 있을까요? 아래의 그래프를 봅시다.

```{r}
#| message: false
#| warning: false
#| fig-height: 6
pop_60.20 <- read_csv("data/pop_6020.csv")
pop_60.20_pl <- pop_60.20 |>  
  filter(C2 != 0) |> 
  pivot_longer(cols = c(Male, Female),
               names_to = "gender",
               values_to = "pop") |> 
  mutate(gender = factor(gender, levels = c("Male", "Female")),
         pop = case_when(gender == "Male" ~ pop*(-1),
                         TRUE ~ pop),
         C2_NM = factor(
           C2_NM,
           levels = c("0-4","5-9","10-14","15-19","20-24",
                      "25-29","30-34","35-39","40-44",
                      "45-49","50-54","55-59","60-64",
                      "65-69","70-74","75-79","80-84","85+")
           ))

pop_60.20_pl  |> 
  plot_ly() |> 
  add_bars(x = ~pop, y = ~C2_NM,
           name = ~ifelse(gender == "Male", "남성", "여성"),
           frame = ~PRD_DE,
           color = ~gender,
           colors = c("#7D9DC3", "#F78C85"),
           orientation = "h",
           customdata = abs(pop_60.20_pl$pop),
           hovertemplate = '%{customdata:,}명') |> 
  layout(title = list(
    text = "인구피라미드의 변화",
    font = list(size = 20,
                family = "LINESeedKR-Bd")),
    xaxis = list(
      title = list(text = "인구수(만 명)", 
                   font = list(size = 15,
                               family = "LINESeedKR-Bd")),
      tickfont = list(size = 13,
                      family = "LINESeedKR-Rg"),
      tickmode = "array", 
      tickvals = c(-2500000, -2000000, -1500000, -1000000,
                   -500000, 0, 500000, 1000000, 1500000,
                   2000000, 2500000),
      ticktext = c("250", "200", "150", "100", "50", "0",
                   "50", "100", "150", "200", "250")),
    yaxis = list(
      title = list(text = "연령(세)", 
                   font = list(size = 15,
                               family = "LINESeedKR-Bd")),
      tickfont = list(size = 13,
                      family = "LINESeedKR-Rg"),
      tickvals = c("0-4","5-9","10-14","15-19","20-24",
                   "25-29","30-34","35-39","40-44",
                   "45-49","50-54","55-59","60-64",
                   "65-69","70-74","75-79","80-84","85+"),
      ticktext = c("0-4","5-9","10-14","15-19","20-24",
                   "25-29","30-34","35-39","40-44",
                   "45-49","50-54","55-59","60-64",
                   "65-69","70-74","75-79","80-84","85+"),
      zeroline = FALSE),
    legend = list(x = 0.5,
                  y = 1,
                  xanchor = "center",
                  yanchor = "bottom",
                  orientation = "h",
                  font = list(size = 15,
                              family = "LINESeedKR-Rg"),
                  traceorder = "normal"),
    margin = list(
      l = 75,
      r = 75,
      t = 75,
      b = 75),
    hovermode = "y unified",
    hoverlabel = list(
      bgcolor = "white",
      font = list(size = 12,
                  family = "LINESeedKR-Rg")),
    bargap = 0.1, barmode = 'overlay') |> 
  animation_slider(currentvalue = list(
    prefix = "연도: ",
    font = list(size = 12, family = "LINESeedKR-Rg")))
```

<br>이번에는 아래에 `Play` 버튼이 생겼습니다. 그리고 이를 눌러보면 시간에 따른 인구 피라미드의 변화를 볼 수 있습니다. 직관적으로 저연령층이 비대한 형태에서 고연령층이 비대해지는 형태로 바뀌고 있다는 사실을 볼 수 있습니다.

이런 방식을 사용하면, 앞서 살펴본 1인당 GDP와 기대 수명 사이의 상관관계도 시각화 할 수 있습니다. 사실 제가 사용한 `gapminder`라는 데이터셋은 1952년부터 2007년까지 각국의 정보를 담고 있지만, 지금까지는 편의상 2007년 데이터만 추려서 보여드렸습니다. 그러나 1952년부터 2007년까지의 추이를 보면, 또 다른 정보를 얻을 수 있을지 모릅니다. 한 번 볼까요?

```{r}
#| message: false
#| warning: false
#| fig-height: 6

gapminder |> 
  plot_ly(
    x = ~log10(gdpPercap),
    y = ~lifeExp,
    text = ~country,
    hovertemplate = paste0(
      "<b>%{text}</b><br>",
      "%{yaxis.title.text}: %{y}세<br>",
      "%{xaxis.title.text}: $%{x:,.2f}"
    )) |> 
  add_markers(color = ~continent,
              frame = ~year, 
              marker = list(sizeref = 0.2, sizemode = "area")) |> 
  layout(
    margin = list(
      t = 60
    ),
    title = list(
      text = "소득과 기대수명의 상관관계",
      font = list(family="LINESeedKR-Bd",
                  size = 20),
      x = 0.5
      ),
    xaxis = list(title = '1인당 GDP($)'),
    yaxis = list(title = '기대수명(세)'),
    legend = list(
      font = list(
        size = 15,
        family = "LINESeedKR-Rg")
        ),
    font = list(size = 12, family = "LINESeedKR-Rg")
  )
```

<br>어떤가요? 전반적으로 시간이 지남에 따라 1인당 GDP와 기대수명이 모두 증가한다는 사실을 알 수 있습니다. 그리고 중간중간 급격하게 위치를 바꾸는 포인트도 있습니다. 저한텐 르완다, 캄보디아 등이 눈에 띄네요. 학생들이 경제 수준과 기대수명의 전반적인 상관관계를 탐구하는 한편, 저렇게 눈에 띄는 국가들에 대해 조사해 보는 것도 의미가 있을 것 같습니다. 혹은 전반적인 상관관계를 벗어난 지역(GDP가 높은데 평균 수명이 높지 않다거나, 반대로 GDP는 크게 높지 않은데 평균 수명이 높은 곳)을 찾아보고, 그 원인에 대해 생각해보는 것도 괜찮을 것 같습니다.

이제 다음 장에서는 대망의 지도, '지리적 시각화'를 보려고 합니다.
