---
title: "테이블"
author: "김세창"
format:
  html:
    code-fold: true
    code-tools: true
editor: visual
---

## 들어가며

여기서는 크게 테이블, 그래프, 그리고 지도 총 세 가지를 살펴보겠습니다. 각각 [**전통적인(교과서, 책 등) 방식과 인터랙티브(interactive)한 방식**]{.underline}으로 나누어서 비교하는 방식으로 진행할까 합니다. 쭉 들어보시면서, 인터랙티브한 방식이 어떻게 수업에 활용될 수 있을지 한 번 떠올려보시면 좋겠습니다.

## 테이블(Table)

```{r}
#| warning: false
#| message: false
#| echo: false
library(tidyverse)
library(gapminder)
library(DT)
library(knitr)
library(kableExtra)
```

### 정적 테이블(static table)

우리가 보통 보게 되는 테이블(표)은 이렇게 생겼습니다. 주어진 정보를 일방적으로 볼 수만 있고, 독자가 할 수 있는 것은 제한적(거의 전무함)입니다. 이런 전통적인 형식의 것을 가리켜 '[**정적 테이블(static table)**]{.underline}'이라고 부르겠습니다.

```{r}
gapminder |>
  head(10) |>
  kable(caption = "국가의 연도별 인구 및 경제 지표")
```

'이렇지 않은 표가 있나?' 라는 생각이 들 수 있습니다. 그러나 다음의 표를 보면 생각보다 여러 옵션이 있다는 것을 알 수 있죠.

### 동적 테이블(dynamic table)

```{r}
datatable(gapminder,
          caption = "국가의 연도별 인구 및 경제 지표",
          filter = "top",
          editable = TRUE,
          extensions = "Buttons",
          options = list(
            pageLength = 5,
            autoWidth = TRUE,
            dom = "Bftip",
            buttons=c("copy", "excel", "pdf", "print")
          ))
```

이제 독자도 할 수 있는 것이 생겼습니다. 그것도 꽤 많이요. 어떤 동작들을 할 수 있을까요?

-   **정렬(오름/내림차순)**: 컬럼명을 눌러보면 됩니다.

-   **페이지네이션(pagination)**: 지면 상 생략되는 데이터를 페이지 기능을 이용해 모두 볼 수 있습니다.

-   **검색과 필터링**

-   **수정**: 각 셀을 더블 클릭하면 수정도 가능해집니다.

-   **다운로드:** 원하는 형식으로 다운로드를 받을 수도 있습니다.

이제 독자는 정보를 수동적으로 받아들이기만 하는 것이 아니라, 주어진 표와 어느 정도 '상호작용' 할 수 있습니다. 그래서 인터랙티브 테이블, 또는 동적 테이블이라고 부르는 것입니다.

교과서(e-book)나 교사가 제작한 학습자료에 이런 테이블이 있다면 어떨까요? 아마 굳이 스마트폰이나 태블릿을 이용해 검색하지 않고도(주의가 순식간에 산만해질 수 있는) 검색 활동을 할 수 있을 것 같습니다. 예를 들어 *"2007년 기준으로 평균 수명이 가장 나라를 찾아보세요"* 라는 질문을 해볼 수 있겠지요.
