---
title: "그래프(1)"
format:
  html:
    code-fold: true
    code-tools: true
editor: visual
---

## 그래프(graph)

그러나 가장 범용적이고, 또 강력한 시각화 자료는 바로 그래프입니다. 그래프는 복잡한 정보를 쉽게 전달할 수도 있고, 여러 종류의 데이터 사이의 관계도 파악할 수도 있습니다. 요즘도 많이 나오는지 모르겠는데, 제가 고등학생 때는 한국지리 수능/모의고사에 삼각도표가 종종 나오곤 했었던 기억이 납니다. 그런 삼각도표 역시 그래프의 한 사례가 되겠습니다.

## 정적 그래프(static graph)

먼저 정적 그래프입니다. 아까 살펴봤던 데이터를 다시 이용해보겠습니다. 1인당 GDP와 평균수명의 관계는 어떨까요?

```{r}
#| echo: false
#| warning: false
#| message: false
library(tidyverse)
library(gapminder)
library(DT)
library(knitr)
library(kableExtra)
library(plotly)
library(showtext)

font_add(family = "LINESeedKR",
         regular = "font/LINESeedKR-Rg.ttf",
         bold = "font/LINESeedKR-Bd.ttf")
showtext_auto()
```

```{r}
#| warning: false
#| message: false
gapminder |> 
  filter(year == 2007) |> 
  ggplot(aes(x=gdpPercap, y=lifeExp, color = continent)) + 
  geom_point(size=2) +
  xlab("1인당 GDP($)") +
  ylab("기대수명(세)") +
  ggtitle("소득과 평균수명의 상관관계(2007년)") +
  theme_minimal() +
  theme(text=element_text(family="LINESeedKR"),
        legend.title=element_blank(),
        plot.title=element_text(size = 28, face="bold"),
        axis.title=element_text(size = 22),
        axis.text=element_text(size = 18),
        legend.text=element_text(size = 18))
```

몇 가지 정보를 얻을 수 있습니다. 먼저 GDP가 높을수록 기대수명이 높아지기는 합니다. 다만 완전히 직선의 관계에 있지는 않네요. 또 대륙별로 그 양상이 상당히 다릅니다. 아프리카 대륙은 전반적으로 1인당 GDP이 낮고, 그 편차가 크지 않습니다. 그러나 기대수명이 평균적으로 낮으면서, 그 편차는 아주 큽니다. 반면 유럽은 1인당 GDP의 편차는 상당히 큰 편이지만, 기대수명의 편차는 그렇게 크지 않네요. 이렇게 그래프는 어떤 정보를 받아들이는데 매우 중요한 역할을 합니다. 또 표만 보고는 생각하지 못했던 새로운 지식을 발견하게 될 수도 있습니다.

그런데 이 그래프 역시 정적입니다. 독자는 주어진 정보를 수동적으로 받아들일 수만 있죠. 그리고 그래프에서는 거의 반드시 정보의 손실이 생깁니다. 가령 위 사례에서 한 국가의 평균수명이 82.6세라고 하더라도, 그래프에서는 '대략 80세 초반 정도'로 받아들일 수 밖에 없습니다. 또 국가가 속한 대륙만 표시될 뿐, 특정 포인트가 어떤 국가의 것인지는 알 수 없습니다. 뿐만 아니라 원 데이터(raw data)에서는 볼 수 있었던 국가의 인구가 그래프에서는 완전히 사라지죠. 이런 정보의 손실은 당연한 것이지만, 때로는 아쉬울 때도 있습니다.

동적 그래프(dynamic graph)는 어떨까요?

## 동적 그래프(dynamic graph)

```{r}
gapminder |> 
  filter(year == 2007) |> 
  plot_ly(
    type='scatter',
    mode='markers',
    x = ~gdpPercap,
    y = ~lifeExp,
    text = ~country,
    color = ~continent,
    hovertemplate = paste0(
      "<b>%{text}</b><br>",
      "%{yaxis.title.text}: %{y}세<br>",
      "%{xaxis.title.text}: $%{x:,.2f}"
    )) |> 
  layout(
    margin = list(
      t = 60
    ),
    title = list(
      text = "<b>소득과 기대수명의 상관관계(2007년)</b>",
      x = 0.07),
    xaxis = list(title = '1인당 GDP($)'),
    yaxis = list(title = '기대수명(세)'),
    font = list(size = 12, family = "LINESeedKR-Rg"))
```

거의 똑같이 생긴 것 같지만, 각 포인트에 마우스를 가져다 대는 순간 재밌는 일이 벌어집니다. 나라의 이름과 기대수명, 1인당 GDP가 팝업(pop-up) 됩니다. 이렇게 되면 정보의 손실을 줄일 수도 있고, 궁금한 지점이 어떤 곳인지도 확인할 수 있을 것입니다.

다음으로, 범례(legend)에 있는 특정 대륙을 한 차례 클릭해보면, 그 대륙에 해당하는 데이터는 사라지게 됩니다. 반대로 특정 대륙을 빠르게 더블클릭해보면, 그 대륙에 해당하는 데이터만 남습니다. 이런 기능을 활용한다면 학생들을 몇 개의 조로 나누고, 각 대륙별 특성을 알아보는 활동도 가능할 것 같습니다. 주의할 점은 특정 대륙만 남게 되면, x축과 y축의 눈금이 재조정된다는 것입니다.
